最高法院刑事判決　　　　　　　　　　　　　　　八十八年度台上字第二七一七號
　　上　訴　人　甲○○
右上訴人因偽造文書案件，不服台灣高等法院高雄分院中華民國八十六年三月五日第
二審判決（八十五年度上訴字第一九八九號，起訴案號：台灣高雄地方法院檢察署八
十五年度偵字第四五一五號），提起上訴，本院判決如左：
    主  文
上訴駁回。
甲○○緩刑年。
    理  由
本件原判決認定案外人李子青因經營子揚小客車租賃有限公司不善，將該公司所有車
號ＸＸ－一九二六號箱型車向其他車行質借金錢後無力償還，遂由其姨郭七妹於民國
八十五年一月十一日連同另一部車號ＡＡ－三七九九汽車以新台幣（下同）五十萬元
向日新當舖贖回，李子青即將該二輛汽車之所有權移轉與郭七妹所有。李子青、郭七
妹於同年月十六日將車號ＸＸ－一九二六箱型車及車籍資料、讓渡書、汽車買賣契約
書、葉芳榮身分證、印章及費用二萬元交予該公司員工林昌延，委託其辦理營業汽車
牌照變更為自用汽車牌照，車籍登記予葉芳榮等手續。林昌延於同日下午，與上訴人
甲○○先共同將該車及郭七妹、李子青交付之資料送請大大驗車中心之謝明月辦理變
更牌照及車籍移轉登記為葉芳榮手續，待謝明月辦畢後，新領車號ＹＭ－八八四一號
，因聯絡不上林昌延，乃通知上訴人將該車駛回，並交付上開汽車過戶資料給上訴人
，惟上訴人取得該車後，竟拒絕將車返還郭七妹，欲藉此迫使李子青出面與上訴人協
商解決債務，嗣因李子青未出面，上訴人自行起意，未經名義人葉芳榮之同意或授權
，即於同年月二十五日，前往台灣省公路局嘉義區監理所麻豆監理站，利用不知情無
犯罪故意之某成年監理黃牛，假冒葉芳榮之名義，虛偽填載「汽車各項異動作業登記
單」，並盜用葉芳榮之印章蓋於該登記單上，偽造完成後，於同日持向麻豆監理站申
請辦理ＹＭ－八八四一號牌照繳銷，使該站承辦人員誤認係葉芳榮本人申請牌照繳銷
，而在其職務上掌管之登記單及汽車新領牌照登記書上登載「繳銷」，足以生損害於
名義人葉芳榮及監理機關對於車籍管理之正確性等情。係以上開事實，訊據上訴人已
供承不諱，並據被害人葉芳榮指訴綦詳，核與郭七妹證述情節相符，復有麻豆監理站
八十六年二月十三日八六－四一○－三（一二）函及ＹＭ－八八四一號汽車各項異動
作業登記單影本一份附卷可佐，為其所憑之證據及認定之理由。而以上訴人所辯：伊
與李子青有債務糾葛，恐葉芳榮事後申請補發行車執照，才去監理機關辦理牌照繳銷
登記，且可減少葉芳榮稅捐及燃料費之支出，並未損害葉芳榮，自無偽造文書之故意
及行為云云，如何無可採，於理由內詳予指駁及說明。復說明上訴人所為係犯刑法第
二百十六條、第二百十條之行使偽造私文書罪及同法第二百十四條使公務員登載不實
罪，其盜用印章行為，係偽造私文書之部分行為，及偽造私文書後進而行使，偽造之
低度行為應為行使之高度行為所吸收，均不另為論罪。所犯二罪之間，有方法結果之
牽連關係，應從一重行使偽造私文書罪處斷。又公訴人起訴事實雖未及上訴人使公
務員登載不實之犯行，然該部分事實與起訴之犯罪事實具有裁判上一罪關係，應為起
訴效力所及，故得併予審究。又上訴人係利用不知情無犯罪故意之某成年監理黃牛犯
上開罪行，應屬間接正犯。因而將第一審不當之判決撤銷，改判適用刑法第二百十六
條、第二百十條、第二百十四條、第五十五條、罰金罰鍰提高標準條例第一條前段，
並審酌上訴人之犯罪情節，量處有期徒刑三月。另說明上訴人被訴侵占部分，犯罪不
能證明，但不另為無罪諭知之理由。經核於法尚無違誤。按證據之取捨及犯罪事實之
認定，為事實審法院之職權之行使，苟與經驗法則及論理法則無違，即不能任意指摘
為違背法令。又當事人所聲請調查之證據，必須確與待證事實有重要關係，亦即就其
案情言，非特有關連性，且確有調查之必要者，始與應於審判期日調查之證據之要件
相當。上訴意旨謂原審對於被害人李子青是否曾竊走質押於上訴人處之ＹＢ－七七七
六、ＸＸ－二○○八號車輛，再至監理單位申請補發行車執照等證件，及上訴人見本
件車輛（ＸＸ－一九二六號）由子揚公司信託登記車主名義為葉芳榮後，久未來拿取
車籍證件，以為李子青又要重施故技，始前往繳銷相關證件，上訴人無偽造文書之犯
意，雖經上訴人聲請調查，未調查。又ＸＸ－一九二六號箱型車，縱係郭七妹出資
贖回，亦係其與子揚公司或李子青間之有資金關係而已，難認系爭車輛所有權有何異
動，原審未詳查，率爾認定系爭車輛所有權已歸屬郭七妹。且本件車輛之車籍名義人
雖登記葉芳榮，其所有權人仍為子揚公司，子揚公司對上訴人負欠一百二十萬元，上
訴人自得依民法行使留置權，因恐稅捐持續徵繳等始以善良管理人地位，代辦車籍之
繳銷，合乎民法關於行使留置權之規定，原判決誤認上訴人此一合法性之作為有違法
性，顯已違背法則云云。然李子青是否曾竊走質押於上訴人處之其他車輛，及其與郭
七妹之關係如何，均與本件上訴人冒名葉芳榮之名義行使偽造文書之待證事實無關，
原審自無應於審判期日調查之證據而未予調查之違背法令，又與上訴人能否依民法行
使留置權之規定亦無關連，尤無違背法則之可言。上訴意旨對於原審採證認事之職權
行使，任意指為違誤，難認有理由，應予駁回。惟查上訴人未曾受有期徒刑以上刑之
宣告，有台灣高雄地方法院檢察署刑案資料查註紀錄表及台灣高雄地方法院刑案被告
院內索引卡紀錄表附卷可稽，而其因子揚公司負責人李子青欠其債務，始有此犯行，
且已將本件車輛及相關證件交予郭七妹，並賠償損害，經郭七妹、葉芳榮共同具狀表
示不擬再追究，附有雙方和解書在卷為憑，是其經此教訓，當無再犯之虞，本院認其
所受宣告之刑，以暫不執行為適當，爰併予諭知緩刑三年，以勵自新。
據上論結，應依刑事訴訟法第三百九十六條、刑法第七十四條第一款，判決如主文。
中      華      民      國    八十八    年      五      月    二十七    日
                              最高法院刑事第十庭
                                  審判長法官  莊  登  照
                                        法官  洪  明  輝
                                        法官  蔡  清  遊
                                        法官  黃  一  鑫
                                        法官  林  秀  夫
      右正本證明與原本無異
                                              書  記  官
中      華      民      國    八十八    年      六      月      三      日
